【裁判字號】    92,台上,1117
【裁判日期】    920529
【裁判案由】    拆屋還地等
【裁判全文】
最高法院民事判決                              九十二年度台上字第一一一七號
    上  訴  人  己○○
    訴訟代理人  賴青鵬律師
    上  訴  人  乙  ○
                戊○○
                丙○○
                甲  ○
                丁○○
    被 上訴 人  陸軍總司令部
    法定代理人  陳鎮湘
右當事人間請求拆屋還地等事件，上訴人對於中華民國九十年七月十七日台灣高等法
院第二審判決︵八十九年度上字第九二五號︶，提起上訴，本院判決如左：
    主  文
原判決關於(一)命上訴人拆屋還地，(二)命上訴人己○○返還不當得利，及各該訴訟費用
部分廢棄，發回台灣高等法院。
    理  由
本件上訴人己○○就原判決命其拆屋還地部分提起第三審上訴，其訴訟標的對於房屋
共有人全體必須合一確定，故己○○就該部分上訴之效力，依民事訴訟法第五十六條
第一項第一款規定，及於同造之乙○、戊○○、丙○○、甲○︵下稱乙○等四人︶、
丁○○，爰將之併列為上訴人，合先敘明。
次查被上訴人起訴主張：坐落台北市○○區○○段三小段三０二地號土地︵下稱系爭
土地︶為中華民國國有，伊為管理機關，乙○等四人共同出資在如原判決附圖︵下稱
附圖︶所示︵９︶、︵１０︶、︵︶部分土地上建造房屋，占用各該部分土地，並無
正當權源，伊自得請求返還等情，依民法第七百六十七條規定，求為命乙○等四人拆
屋還地之判決。經第一審法院為其敗訴之判決後，被上訴人提起上訴，於第二審審理
中，追加丁○○、己○○等二人為被告，主張：上開房屋係乙○等四人與丁○○、己
○○之被繼承人吳興共同出資建造，吳興已死亡，上開房屋現為乙○等四人與丁○○
、己○○所共有。又己○○占用系爭土地，因而受有相當租金之利益，致伊受損害，
伊亦得對其請求返還不當得利等情，依民法第七百六十七條、第一百七十九條規定，
求為命上訴人拆屋還地，及命己○○給付新台幣（下同）九千二百五十五元，並加付
法定遲延利息，暨自八十八年一月一日起至返還土地之日止，按月給付一百八十六元
五角與伊之判決︵未繫屬本院者，不予贅敘︶。
上訴人則以：被上訴人明知乙○等四人及吳興於民國六十五年間在坐落台北市○○區
○○段三小段二九五地號土地上興建上開建物時，越界占用系爭土地，而未即時提出
異議，依民法第七百九十六條規定，不得請求拆屋還地等語，資為抗辯。
原審以：被上訴人主張系爭土地為中華民國國有，其為管理機關，己○○、丁○○之
被繼承人吳興與乙○等四人所建建物占用該土地上如附圖所示︵９︶、︵１０︶、︵
︶部分之事實，業據提出土地登記簿謄本為證，並經第一審法院會同地政人員勘測屬
實，有複丈成果圖附卷可稽，堪信為真實。上訴人雖抗辯被上訴人於系爭建物興建時
即知悉越界占用系爭土地等語，惟為被上訴人所否認，上訴人未能舉證證明，殊無可
採。吳興與乙○等四人所建系爭房屋占用系爭土地上開部分，既無正當權源，自屬無
權占用。又系爭建物占用系爭土地面積共一一一‧九一平方公尺，而系爭土地每平方
公尺八十三年一月一日、七月一日及八十六年七月一日之申報地價依序為一千八百八
十元、三千二百元、四千元，審酌系爭土地係屬林地，未面臨馬路，僅有小路與外界
通行等情，認上訴人應返還被上訴人相當於租金之不當得利，以按申報地價年息百分
之三計算為適當，故上訴人己○○自八十三年一月一日起至八十七年十二月三十一日
止，應返還之不當得利為九千二百五十五元，自八十八年一月一日起每月應返還之不
當得利為一百八十六元五角。綜上所述，被上訴人依民法第七百六十七條、第一百七
十九條規定，請求上訴人拆除渠等共有如附圖所示︵９︶、︵１０︶、︵︶部分之建
物，返還占用之土地，並請求上訴人己○○給付九千二百五十五元及加付法定遲延利
息，暨自八十八年一月一日起至返還土地之日止，按月給付一百八十六元五角，洵屬
正當，應予准許。爰廢棄第一審所為被上訴人敗訴之判決，改判命上訴人拆除附圖所
示︵９︶、︵１０︶、︵︶部分之建物，返還占用之土地，及命己○○返還被上訴人
上述不當得利。
查原審認定系爭建物係乙○等四人與吳興共同出資興建，吳興已死亡，果爾，系爭建
物應為乙○等四人與吳興之全體繼承人所共有，而拆屋係事實上之處分行為，依民法
第八百十九條第二項規定，應得共有人全體之同意，被上訴人訴請拆除系爭建物，自
應以乙○等四人與吳興之全體繼承人為被告，當事人始為適格。而依卷附戶籍登記簿
記載，吳興似另有一女吳珈玉︵見一審卷第六三頁背面︶，倘其亦為吳興之繼承人，
則被上訴人未將之列為共同被告，於當事人之適格即有欠缺。原審未詳加調查，遽命
上訴人拆屋還地，已有疏略。次查系爭建物之共有人究有若干人，攸關上訴人己○○
應分擔返還不當得利金額之多寡，而系爭建物共有人之人數，既尚待原審查明，則原
判決關於命上訴人己○○返還不當得利部分，自應併予廢棄發回。上訴論旨，指摘原
判決此部分為不當，求予廢棄，非無理由。
據上論結，本件上訴為有理由，依民事訴訟法第四百七十七條第一項、第四百七十八
條第一項，判決如主文。
中      華      民      國    九十二    年      五      月    二十九    日
                              最高法院民事第三庭
                                  審判長法官  林  奇  福
                                        法官  陳  國  禎
                                        法官  李  彥  文
                                        法官  陳  重  瑜
                                        法官  黃  秀  得
      右正本證明與原本無異
                                              書  記  官
中      華      民      國    九十二    年      六      月     十三     日
                                                                    Ｍ


司法院資訊處製作；財團法人民間司法改革基金會備份。
